最高法院刑事判決　　　　　　　　　　　　　　　九十三年度台上字第二六九八號
　　上　訴　人　甲○○
右上訴人因乙○○自訴偽造文書案件，不服台灣高等法院高雄分院中華民國九十年十
月三日第二審更審判決（九十年度上更(一)字第一八四號，自訴案號：台灣高雄地方法
院八十六年度自字第六七二號），提起上訴，本院判決如左：
    主  文
原判決撤銷，發回台灣高等法院高雄分院。
    理  由
本件原判決認定上訴人甲○○自民國八十四年五月間起，自任會首，在其高雄市○○
區○○路一０八巷十九號住處，陸續召集如原判決附表（下稱「附表」）所示五助會
互會。詎於八十五年八月間起，上訴人週轉困難，竟意圖為自己不法之所有，基於概
括犯意，偽造標單冒用會員名義詐標會款，如附表編號一、二、三所示；對於八十五
年十月十日、八十六年一月二十五日召集如附表編號四、五之互助會，亦向會員詐收
會首款、及於八十六年三月十日標取一會後，於八十六年六月二十五日倒會等情。因
而撤銷第一審判決，改判仍論處上訴人連續行使偽造私文書，足以生損害於他人罪刑
。固非無見。
惟查，(一)、原判決事實欄敘述上訴人偽造標單，冒用會員名義在標單紙上填載其名字
及金額，用以表示該會員參與競標等情，因而論處上訴人行使偽造私文書罪，但對此
上訴人偽造私文書部分之犯行，並未敘明其認定所憑之證據及理由，自屬理由不備之
違誤。(二)、對於上訴人冒標附表編號一盧清富會款部分，原判決理由（第二段之(一)）
敘述，證人楊阿英於原審調查中證稱：「是盧清福（非盧清富）要參加的，他自己用
自己的名字參加。」「他沒有標到會。」「因為他是我小叔，所以我才會知道，我們
也都標不到，盧清福他也沒有借給被告標。」等語，且上訴人於原審調查中亦自承我
沒有與盧清福接觸，則自不可能向盧清福借標，上訴人所辯係借標云云，係卸責之詞
云云，資以認定上訴人犯罪，但其事實欄及附表均記載上訴人係冒用盧清富名義詐標
會款，而楊阿英係證述盧清福如何如何，究竟盧清富與盧清福是否同一人？如非同一
人，則楊阿英所云盧清福沒有借給上訴人標云云，如何能證明上訴人冒另一盧清富名
義標會之事實？原判決未論述明白，應屬理由矛盾之違誤。且上訴人或共犯之自白，
不得作為有罪判決之唯一證據，仍應調查其他必要之證據，以察其是否與事實相符，
刑事訴訟法第一百五十六條第二項定有明文。此部分縱上訴人自白未與盧清福（或盧
清富）接觸，仍應有其他補強證據，證明自白確與事實相符，始可採為論罪之證據。
乃原審未傳訊盧清福（或盧清富）究明真相，亦嫌未盡調查能事。(三)、原判決理由（
第二段之(三)）敘述，上訴人冒標林金蘭、林樹氣二人會款，並經林樹氣、乙○○到庭
指訴甚詳云云，究竟乙○○與林金蘭有何關係？其何以能證明林金蘭之互助會遭上訴
人冒標？又該段判決理由復謂，自訴人乙○○於第一審即稱「（她有無告訴妳，她要
以你的名義標會？）沒有」「（妳有無與被告約定先給被告標，之後再以活會的名義
繼續跟會，而賺取利息？）沒有」等情，此乙○○之供詞係謂渠未曾同意上訴人借標
其互助會，則與上訴人冒標林金蘭會款之事實，又有何關連？原判決理由亦未論述清
楚，同屬疏誤。上訴人上訴意旨，指摘原判決不當，非無理由，應認仍有撤銷發回更
審之原因。
據上論結，應依刑事訴訟法第三百九十七條、第四百零一條，判決如主文。
中　　　華　　　民　　　國　　九十三　　年　　　五　　　月　　二十七　　日
                              最高法院刑事第六庭
                                  審判長法官  吳　雄　銘
                                        法官  池　啟　明
                                        法官  石　木　欽
                                        法官  郭　毓　洲
                                        法官  吳　三　龍
      右正本證明與原本無異
                                              書  記  官
中　　　華　　　民　　　國　　九十三　　年　　　五　　　月　　三十一　　日
                                                                        Ｖ
